臺灣高等法院民事判決
110年度重上字第253號
上  訴  人  陳培升  
            高盈盈  

            張麗美  

            羅尚蓉  

共      同
訴訟代理人  林智群律師
被  上訴人  趙中宜  

            王維聖  
共      同
訴訟代理人  李富祥律師
上列當事人間請求排除侵害事件，上訴人對於中華民國109年9月
30日臺灣新北地方法院107年度重訴字第251號第一審判決提起上
訴，本院於111年2月15日言詞辯論終結，判決如下：
    主      文
上訴駁回。
第二審訴訟費用由上訴人負擔。
    事實及理由
一、本件上訴後，林鼎城、林淑敏、林淑娟、林霈晴、林淑貴、
    林淑婷、林靜莊、林德明等8人（下稱林鼎城等8人）將坐落
    新北市○○區○○段000地號土地（下稱系爭土地）所有權移轉
    登記予被上訴人；許榮壽、許世穎、許馨文等3人則將坐落
    新北市○○區○○段000○號建物（即門牌號碼新北市○○區○○路0
    段00巷00弄00號房屋，下稱系爭00號房屋）所有權移轉登記
    為上訴人羅尚蓉所有，經被上訴人及羅尚蓉分別陳明承當訴
    訟（見本院卷一第243至247頁；本院卷一第153頁、本院卷
    二第7頁），經兩造同意在案（見本院卷一第319、320、430
    頁；本院卷二第3、4頁），依民事訴訟法第463條準用同法
    第254條第2項規定，應予准許。
二、被上訴人主張：伊為系爭土地所有權人，上訴人分別為新北
    市○○區○○段000○號建物（即門牌號碼新北市○○區○○路0段00
    巷00弄0號房屋，下稱系爭0號房屋）、同段000建號建物（
    即門牌號碼新北市○○區○○路0段00巷00弄00號房屋，下稱系
    爭00號房屋）、同段000建號建物（即門牌號碼新北市○○區○
    ○路0段00巷00弄00號房屋，下稱系爭00號房屋）及系爭00號
    房屋（下合稱系爭房屋）所有人，欠缺合法權源而無權占有
    系爭土地如原判決附表一編號1、3、4、6所示，即原判決附
    圖（下稱附圖）暫編地號000⒀、⑾、⑽、⑻部分之圍牆及庭院
    （下稱系爭建物），爰依民法第767條第1項規定，請求上訴
    人將系爭建物拆除並返還土地等語（被上訴人其餘之訴，經
    原審判決後，未據合法上訴或撤回上訴，不在本院審理範圍
    ，茲不贅述）。
三、上訴人則以：系爭房屋及圍牆係由訴外人林戴治於民國62年
    間所興建，伊向林戴治買受當時即與現況相同，迄今均未改
    變，因早年測量技術不夠精確，導致測量誤差，系爭建物並
    無越界占用系爭土地。況林戴治當時業經系爭土地原地主林
    金水同意興建使用，並非無權占有，長期以來未經被上訴人
    之前手表示異議，本件應類推適用民法第876條第1項、第83
    8條之1規定而有法定地上權存在，且依民法第796條之2準用
    同法第796條第1項、第796條之1規定，被上訴人不得請求拆
    除系爭建物並返還土地等語，資為抗辯。
四、原審判命上訴人拆除系爭建物並返還土地，上訴人不服提起
    上訴，聲明：㈠原判決不利於上訴人部分廢棄；㈡上開廢棄部
    分，被上訴人在第一審之訴駁回。被上訴人則答辯聲明：上
    訴駁回。
五、系爭土地於53年12月2日，以分割轉載為原因登記為訴外人
    林金水所有；於90年12月6日，以分割繼承為原因登記為訴
    外人林淑女所有；於91年2月21日，以買賣為原因登記為訴
    外人李台山所有；於91年3月25日，以買賣為原因登記為訴
    外人林廖玉所有；於91年10月3日，以買賣為原因登記為訴
    外人林敬啟所有；於103年5月7日，以繼承為原因登記為林
    鼎城等8人所有，應有部分各為8分之1；於109年11月17日，
    以買賣為原因登記為被上訴人所有，應有部分分別為10分之
    3、10分之7，上訴人前向興建系爭房屋之訴外人林戴治購得
    系爭房屋等事實，此有系爭土地、系爭房屋之土地登記及建
    物謄本附卷可稽（見調字卷第31至42頁、第49至81頁；原審
    卷一第115至157頁；本院卷一第245至247頁、第291至293頁
    ：本院卷二第105至111頁），且為兩造所不爭執（見本院卷
    一第431至432頁）。　　
六、本院之判斷：
    被上訴人主張上訴人之系爭建物無權占用系爭土地，依民法
    第767條第1項規定請求拆除並返還土地，為上訴人所否認，
    並以前詞置辯。經兩造同意後簡化爭點項目（見本院卷二第
    4頁）：㈠系爭建物占用系爭土地是否為無權占有？㈡上訴人
    主張依民法第796條之2準用同法第796條第1項、第796條之1
    規定，被上訴人不得請求拆除系爭建物後返還土地，有無理
    由？茲分述如下：
  ㈠系爭建物為圍牆及庭院，無權占用系爭土地如附圖暫編地號0
    00⒀、⑾、⑽、⑻部分所示：
　⒈查陳培升所有系爭0號房屋外圍占用系爭土地位置如附圖暫編
    地號000(13) 部分所示面積9.78平方公尺；高盈盈所有系爭
    00號房屋外圍占用系爭土地位置如附圖暫編地號000(11)部
    分所示面積10.78平方公尺；張麗美所有系爭00號房屋外圍
    占用系爭土地位置如附圖暫編地號000(10)部分所示面積13.
    06平方公尺；羅尚蓉所有系爭00號房屋外圍占有系爭土地如
    附圖暫編地號000(8)部分所示面積16.49平方公尺之事實，
    業經原審履勘現場屬實，並囑託新北市中和地政事務所（下
    稱中和地政所）實地測量後製作土地複丈成果圖即附圖附卷
    為憑（見原審卷二第45至65頁、第313至316頁）。上述越界
    占用系爭土地之系爭建物均為圍牆及庭院乙節，經中和地政
    所110年5月11日函覆在案（見本院卷一第134頁），兩造對
    此並無爭執（見本院卷一第430頁）。　
  ⒉次查，系爭房屋同巷弄00號至00-0號房屋雙號側後方，前經
    住戶申請新北市中和地政事務所鑑界後，發現私有土地範圍
    涵蓋排水溝渠，地界偏移，故暫不施作污水下水道系統等情
    ，固有中和地政所104年3月10日複丈成果圖、宗地資料查詢
    、內政部營建署下水道工程處105年4月1日營水授北字第105
    3681575號書函暨所附資料為證（見原審卷二第303、305頁
    、第307至310頁），然上述資料係關於新北市中和地區污水
    下水道系統第二期工程第六標（分支管及用戶接管），就雙
    號側房屋後方辦理測量協調之事宜，與屬於單號側之系爭建
    物占用系爭土地之位置並不相同，無從逕予認定系爭土地確
    有地界偏移之事實。上訴人主張本件因測量錯誤或現以衛星
    技術測量，導致系爭土地之地界有所移動而產生落差，系爭
    建物並無越界占用系爭土地云云，並未舉證以實其說，自無
    可採。　
　⒊按建築法所稱之建築物，包括定著於土地上或地面下具有頂
　  蓋，樑柱或牆壁之雜項工作物，圍牆屬於雜項工作物，其建
　  築應申請雜項執照，為60年12月22日修正公布之建築法第4
　  條、第7條、第28條第2款所分別明文。系爭建物占用系爭土
　  地部分為圍牆及庭院乙節，已如前述，查系爭房屋於起造人
　  林戴治於62、63年間申請建造執照及使用執照時，並未一併
　  就圍牆申請雜項執照，有被上訴人提出之建造執照、使用執
　  照申請書影本在卷可參（見本院卷二第127、129頁），並經
　  本院向新北市政府調閱62建字第549號、63使字第038號建造
    執照、使用執照卷宗資料審核屬實（見本院卷一第329、330
    頁），足認林戴治未依當時適用之前揭建築法規定申請興建
    圍牆之雜項執照，系爭建物既未經林戴治申請建造執照、使
    用執照時合法興建，顯非系爭土地原地主林金水於62年3月
    間出具土地使用權同意書時（見本院卷二第21頁），所同意
    林戴治興建永久式房屋使用系爭土地之標的。經本院調閱林
    金水、其女林淑女及林戴治等人之戶籍資料（見本院卷二第
    43至54頁）予以核對，復查無系爭土地原地主林金水與林戴
    治有何親屬繼承關係，上訴人既未能證明系爭建物占有系爭
    土地有合法權源，自屬無權占有。
　⒋上訴人雖援引系爭房屋之竣工平面圖、位置配置圖（附於本
    院卷二第101、102頁證物袋內），主張一樓面向系爭土地方
    向都有結構柱及兩條線之牆面，二樓面向系爭土地方向有陽
    台設計，足證主管機關審核通過當時確有圍牆及庭院，且未
    越界云云。然查：
　⑴從上述竣工平面圖、位置配置圖觀之，一、二樓正面立視圖
    並未繪出圍牆，且一樓平面圖之結構柱及兩條線之牆面，應
    係房屋本體之結構柱及牆壁，而非所謂圍牆之外圍。二樓面
    向系爭土地方向之陽台下方一樓部分則為房屋本體入口處平
    台一部而已，亦非所謂庭院之全部，此有系爭房屋鄰近00號
    房屋現場照片可資佐證（見原審卷第569至575頁）。且上述
    竣工平面圖、位置配置圖所標繪面向系爭土地之建物外圍，
    係呈現中間按戶逐漸往兩側之階梯形狀，核與附圖呈現包括
    系爭建物越界占用系爭土地部分之圍牆外圍，係沿著系爭土
    地呈現接近弧形，明顯有別，兩者並非相同建物之外圍。
　⑵另參照上述竣工平面圖、位置配置圖所標繪之建物，亦與中
    和地政所依地籍套繪之地形圖所標示紅色斜線之房屋本體之
    位置相符，而與該地形圖上白線外圍即系爭建物越界占用系
    爭土地之位置不同（見本院卷一第135頁），益證上訴人提
    出之竣工平面圖、位置配置圖所標繪之建物僅有房屋本體，
    不包括系爭建物之圍牆及庭院，上訴人將兩者混為一談，主
    張系爭建物當時已審核通過並未越界云云，要無可採。
　⒌上訴人另辯稱系爭土地及系爭房屋坐落之基地，原均屬林金
　  水所有，當時系爭建物就呈現跨越兩筆土地之狀態，林戴治
    嗣後取得系爭房屋坐落之基地，應類推適用民法第876條第1
    項、第838條之1規定云云。惟查，林金水同意林戴治興建使
    用系爭土地之標的為系爭房屋本體，並無證據證明林金水有
    同意林戴治興建系爭建物而使用系爭土地之事實，詳見前述
    ，而系爭建物屬於原始出資興建之林戴治所有，並無因附合
    於土地而成為林金水所有之情形，則上訴人主張本件類推適
    用前述規定成立法定地上權，而屬有權占有云云，顯無可採
    。　
  ㈡本件不符合民法第796條之2準用同法第796條第1項、第796條
    之1規定之情形：
　⒈按土地所有人建築房屋非因故意或重大過失逾越地界者，鄰
    地所有人如知其越界而不即提出異議，不得請求移去或變更
    其房屋。但土地所有人對於鄰地因此所受之損害，應支付償
    金。土地所有人建築房屋逾越地界，鄰地所有人請求移去或
    變更時，法院得斟酌公共利益及當事人利益，免為全部或一
    部之移去或變更。但土地所有人故意逾越地界者，不適用之
    。前條第一項但書及第二項規定，於前項情形準用之。前二
    條規定，於具有與房屋價值相當之其他建築物準用之。民法
    第796條第1項、第796條之1、第796條之2分別定有明文。所
    謂「如知其越界而不即提出異議」，係指鄰地所有人於土地
    被越界建築當時明知而不即時反對，不得於事後請求拆除建
    築物而言，此參民法第796條第1項規定之立法理由即可得知
    。
　⒉系爭建物越界占用系爭土地部分為圍牆及庭院，顯非系爭房
    屋本體，詳見前述，其價值與房屋顯不相當，無從適用前述
    規定，上訴人抗辯本件有民法第796條之2準用第796條第1項
    規定之適用，已屬無據。況上訴人陳稱林戴治向主管機關申
    請建造、使用執照時，於房屋前方原規劃為8米巷道，然於
    實際興建房屋時，卻在房屋前方僅留6米巷道等語（見原審
    卷一第516、518頁），則林戴治嗣後違法興建系爭建物越界
    占用系爭土地，顯係故意為之，亦不符合民法第796條第1項
    規定限於「非因故意或重大過失逾越地界」之要件，此外，
    上訴人未就林金水知悉系爭建物越界當時而不即提出異議乙
    節，提出任何證據以實其說，是上訴人此部分主張，並無理
    由。
　⒊民法第796條之1規定限於建築房屋，系爭建物越界占用系爭
    土地部分為圍牆及庭院，難認其價值與房屋相當，詳見前述
　  ，本件無從適用前述規定。況系爭土地雖屬道路用地，然因
　  系爭建物坐落其上之故，被上訴人無從申辦免徵地價稅，每
　  年需負擔相當之稅賦（見原審卷一第43至45頁），卻由上訴
    人之系爭建物使用獲益，對被上訴人而言即屬不公，本院亦
　  難認被上訴人合法行使權利有何違反公共利益或對當事人利
    益有失衡平，而應免除上訴人移去之義務，故上訴人前述主
    張，亦無可採。
七、綜上所述，被上訴人依民法第767條第1項規定，請求上訴人
    拆除系爭建物後返還土地，自屬正當，應予准許。從而原審
    為上訴人敗訴之判決，並無不合。上訴論旨指摘原判決此部
    分不當，求予廢棄改判，為無理由，應駁回上訴。
八、本件事證已臻明確，兩造其餘之攻擊或防禦方法及所用之證
    據，經本院斟酌後，認為均不足以影響本判決之結果，爰不
    逐一論列，附此敘明。
九、據上論結，本件上訴為無理由，依民事訴訟法第449條第1項
    、第78條、第85條第1項前段，判決如主文。
中　　華　　民　　國　　111 　年　　3 　　月　　1 　　日
                  民事第二十五庭
                      審判長法  官  謝碧莉
                            法  官  林晏如
                            法  官  林俊廷
正本係照原本作成。
如不服本判決，應於收受送達後20日內向本院提出上訴書狀，其
未表明上訴理由者，應於提出上訴後20日內向本院補提理由書狀
（均須按他造當事人之人數附繕本）上訴時應提出委任律師或具
有律師資格之人之委任狀；委任有律師資格者，另應附具律師資
格證書及釋明委任人與受任人有民事訴訟法第466條之1第1項但
書或第2項所定關係之釋明文書影本。如委任律師提起上訴者，
應一併繳納上訴審裁判費。
中　　華　　民　　國　　111 　年　　3 　　月　　1 　　日
  　　　　　　　　　　　　　書記官  葉國乾